【裁判字號】    99,交聲,1046
【裁判日期】    991021
【裁判案由】    聲明異議
【裁判全文】
臺灣彰化地方法院交通事件裁定        99年度交聲字第1046號
原處分機關  交通部公路總局臺中區監理所彰化監理站
異  議  人
即受處分人  甲○○
上列受處分人因違反道路交通管理處罰條例案件，對於交通部公
路總局臺中區監理所彰化監理站民國99年9 月8 日所為之處分（
原處分案號：彰監四字第裁64-I00000000號違反道路交通管理事
件裁決書）聲明異議，本院裁定如下：
    主  文
原處分關於罰鍰逾新臺幣參萬玖仟伍佰元部分撤銷。
上開撤銷部分不罰。
其餘異議駁回。
    理  由
一、原處分意旨略以：異議人即受處分人甲○○於民國99年7 月
    15日18時25分許，駕駛車牌號碼HY-6221 號自用一般小客車
    ，於彰化縣芳苑鄉○○村○○路89號前，因酒精濃度超過規
    定標準（0.4-0.55），為彰化縣警察局芳苑分局舉發其汽車
    駕駛人「酒後駕車肇事經抽血檢驗85.7mg/DL ，換算呼氣值
    0.428mg/L 」違規，爰依道路交通管理處罰條例第35條第1
    項第1 款及第24條第1 項第2 款規定，裁處「罰鍰新臺幣（
    下同）49,500元整，吊扣駕駛執照12個月，施以道安講習」
    等情。查汽車駕駛人飲用酒類或其他類似物後其吐氣所含酒
    精濃度超過每公升0.25毫克或血液中酒精濃度超過百分之0.
    05 以上者，不得駕車，道路交通安全規則第114條第2 項定
    有明文，違反者，依道路交通管理處罰條例第35條第1 項第
    1 款及第24條第1 項第2 款規定處駕駛人15,000元以上60,0
    00元以下罰鍰，吊扣駕駛執照1 年並施以道安講習，於法應
    無不合；又緩起訴者乃附條件的不起訴處分，亦即是不起訴
    的一種，此觀諸刑事訴訟法第256 條規定自明，既為不起訴
    即依不起訴處理；檢察官為緩起訴處分時依刑事訴訟法第25
    3 條之2 第1 項規定對被告所為之指示及課予之負擔，係一
    種特殊的處遇措施，並非刑罰；因此刑事案件經檢察官為緩
    起訴處分確定後，宜視同不起訴處分確定，依行政罰法第26
    條第2 項規定，得依違反行政法上義務規定裁處之，故無異
    議人所謂違反一事不二罰之法律規定云云。
二、聲明異議意旨略以：本件業經地方法院檢察署裁處緩起訴處
    分，並已向國庫繳納1 萬元，依據行政法第26條規定，一行
    為同時觸犯刑事法律及違反行政法義務規定者，依刑事法律
    處罰之，且該條文並無規定判處緩起訴者還須受行政罰鍰，
    故本件明顯違反上述條文，請撤銷該紅單罰鍰，以落實一罪
    不二罰之立法精神等語。
三、按汽車駕駛人飲用酒類或其他類似物後，其吐氣所含酒精濃
    度超過每公升0.25毫克或血液中酒精濃度超過百分之0.05以
    上者，不得駕車。汽車駕駛人，駕駛汽車經測試檢定酒精濃
    度超過規定標準者，處15,000元以上60,000元以下罰鍰，並
    當場移置保管其車輛及吊扣其駕駛執照1 年，駕駛人並應接
    受道路交通安全講習，道路交通安全規則第114 條第2 款、
    道路交通管理處罰條例第35條第1 項第1 款、第24條第1 項
     第2 款分別定有明文。
四、經查：
（一）異議人甲○○於上開時、地，確有酒後駕駛自用一般小客
      車，經警測試其呼氣酒精濃度達0.428mg/L之違規事實，
      為異議人所不爭執，並有彰化縣警察局98年7月18日彰警
      交字第I00000000號舉發違反道路交通管理事件通知單、
      交通部公路總局臺中區監理所彰化監理站99年9月8日彰監
      四字第裁64-I00000000號違反道路交通管理事件裁決書暨
      送達證書各1份在卷可憑，此部分事實洵堪認定。
（二）按94年2 月5 日公布，95年2 月5 日施行之行政罰法第1
      條規定「違反行政法上義務而受罰鍰、沒入或其他種類行
      政罰之處罰時，適用本法。但其他法律有特別規定者，從
      其規定」，足認行政罰法係屬行政罰之基本法，而道路交
      通管理處罰條例本質上係屬行政罰，此由該條例中就交通
      違規行為所定法律效果包括罰鍰、吊銷證照裁罰等行政罰
      觀之甚明（參照行政罰法第1 條、第2 條將罰鍰、吊銷證
      照處分均定為行政罰），是違反道路交通管理處罰條例之
      裁罰事件，自有行政罰法之適用。
（三）次按行政罰法第26條規定：「一行為同時觸犯刑事法律及
      違反行政法上義務規定者，依刑事法律處罰之。但其行為
      應處以其他種類行政罰或得沒入之物而未經法院宣告沒收
      者，亦得裁處之。前項行為如經不起訴處分或為無罪、免
      訴、不受理、不付審理之裁判確定者，得依違反行政法上
      義務規定裁處之。」，此即所謂一事不二罰之原則。究其
      立法目的，係因一行為同時觸犯刑事法律及違反行政法上
      義務規定時，由於刑罰與行政罰同屬對不法行為之制裁，
      而刑罰之懲罰作用較強，故依刑事法律處罰，即足資警惕
      時，實無一事二罰再處行政罰之必要。但罰鍰以外之沒入
      或其他種類行政罰，因兼具維護公共秩序之作用，為達行
      政目的，行政機關仍得併予裁處，故為第一項但書規定」
      ，其理益明。是以前揭行政罰法中刑事法律處罰優先且不
      再處以行政秩序罰之目的，既係因為行為人已接受刑罰而
      足資警惕，且已發生懲罰之作用，即無使行為人陷於雙重
      處罰之不利益，則關於刑事法律處罰之範圍自應採取實質
      認定，凡刑事實體法或程序法中所規定客觀上剝奪行為人
      生命、自由、財產權利，主觀上亦因制裁之嚴厲性、痛苦
      性，其強度足以造成心理強制而間接達成矯正教化目的之
      處遇手段，皆應納入其中，而不以形式上符合刑法第32條
      至第34條所定主刑及從刑種類者為限，始與前揭法律規範
      之意旨相符。
（四）再按刑事訴訟法第253 條之2 規定，檢察官為緩起訴處分
      ，得命被告於一定期間內履行「向指定之公益團體支付一
      定之金額」，此一命被告為金錢給付的部分，應得被告之
      同意。命被告為金錢給付部分，並得為民事強制執行名義
      。檢察官課被告以上之負擔，由於此負擔雖非「刑罰」，
      但性質上可謂實質的制裁，且造成被告權利受限制的影響
      。則受處分人上開違反刑事法律禁止規範之犯罪事實既已
      明確，僅因檢察官採取緩起訴處分之替代性刑事處遇手段
      ，未將該案逕行起訴或聲請簡易判決處刑，致其後適用之
      刑事訴訟程序有所區別，然就受處分人負有支付一定金額
      予檢察官指定機構之義務觀察，其如未在上開指定期間內
      確實履行義務，依刑事訴訟法第253 條之3 第1 項第3 款
      之規定，受處分人將遭受撤銷緩起訴處分之不利益；反之
      ，倘其確實遵守並履行各項緩起訴條件，除非合於刑事訴
      訟法第260 條所定情形之一，否則受處分人即無再就同一
      案件遭受刑事訴追之虞。從而，受處分人已因上開緩起訴
      處分而剝奪其財產權，主觀上前揭金錢給付義務亦具有強
      制性、懲罰性，雖不若易科罰金係以支付金錢作為自由刑
      之替代，惟經由緩起訴處分條件之履行使其免於遭檢察官
      發動起訴程序，仍具有替代刑罰之效果，廣義而言，應屬
      前揭所稱之「實質刑事法律處罰」，而有行政罰法第26條
      第1 項「一事不二罰」規定之適用（臺灣高等法院臺中分
      院95年度交抗字第477 號裁定同此結論，可值參照）。
（五）則，緩起訴處分既屬前揭所稱之「實質刑事法律處罰」，
      其性質上類似刑事確定裁判所處以之罰金刑，雖有行政罰
      法第26條第1 項規定之適用，然若行為人所支付之緩起訴
      處分金，未達道路交通管理處罰條例第92條第3 項所訂最
      低罰鍰基準規定者（按依違反道路交通管理事件統一裁罰
      基準表之規定，駕駛人駕駛小型車違反道路交通管理處罰
      條例第35條第1 項第1 款規定之規定，其吐氣所含酒精濃
      度超過每公升0.55毫克以上者，在限期內到案者，處罰鍰
      49,500元），依道路交通管理處罰條例第35條第8 項規定
      ，即須補繳不足最低額罰鍰之部分，始為適法。因此，法
      院僅得就行為人已依緩起訴處分為公益捐款部分予以撤銷
      ，並為不罰之諭知（臺灣高等法院暨所屬法院97年法律座
      談會刑事類提案第39號法律問題研討結果亦同此見解）。
（六）查，異議人上開違規酒後駕車之行為，因同時另犯刑法第
      185 條之3 之公共危險罪，業經臺灣彰化地方法院檢察署
      檢察官於98年8 月17日以98年度偵字第6635號為緩起訴處
      分確定，其緩起訴處分期間為1 年，且經檢察官諭令其應
      於收受該署通知後3 個月內向國庫支付1 萬元，異議人已
      於期限內履行完成，緩起訴期間亦於99年9 月1 日期滿未
      經撤銷（緩起訴處分期間係自98年9月2日起至99年9月1日
      止）等情，有臺灣高等法院被告前案紀錄表、上開緩起訴
      處分書各1份附卷可參。從而，異議人之上開酒後駕車之
      違規行為既同時觸犯刑法及違反行政法上義務，且其觸犯
      刑法之部分，業經臺灣彰化地方法院檢察署為緩起訴處分
      確定，並命異議人向國庫捐款，異議人已於期限內履行完
      成，且緩起訴期間亦期滿未經撤銷，揆諸前揭說明，就於
      刑事責任部分，業已產生實質刑罰之效果，況且道路交通
      管理處罰條例第35條所規定之裁處有關罰鍰部分，係對於
      違反交通法規應遵守義務之裁罰，與刑事制裁所欲達到保
      護交通安全之目的相同，二者既為相同之目的，受處分人
      在本案所受刑罰之制裁亦為金錢給付，與原處分中之罰鍰
      處分均屬相同種類之金錢負擔，則處以較重之刑事制裁已
      足，應無重複處罰之必要。
四、綜上所述，原處分機關裁處受處分人罰鍰逾3萬9500元部分
    應有違誤，異議人就此部分之異議為有理由，原處分就此部
    分應予撤銷，並諭知不罰。至因受處分人尚有補繳3萬9500
    元罰鍰差額之義務，原處分關於裁處受處分人此部分罰鍰自
    無不當，異議人就此部分之異議為無理由，應予駁回。另原
    處分機關尚裁處異議人吊扣駕駛執照12個月及施以道安講習
    部分，因非在異議人聲明異議範圍內，尚非屬本院應予審究
    之範圍，併此敘明。
五、據上論斷，應依道路交通管理處罰條例第87條第2 項，道路
    交通案件處理辦法第20條前段，裁定如主文。
中    華    民    國    99    年    10    月    21    日
                  交通法庭      法  官  吳芙如
以上正本證明與原本無異
如不服本裁定，應於裁定送達後5日內，向本院提出抗告狀。
中    華    民    國    99    年    10    月    21    日
                          書記官  林明俊

司法院資訊處製作；財團法人民間司法改革基金會備份。
